---
title: "WdAD_Projekt"
author: "Anna Pietryka, Klaudia Pajor"
date: "21 12 2020"
output: html_document
---


```{r setup, include=FALSE}
knitr::opts_chunk$set(echo = TRUE)
library(dplyr) # do pracy z danymi
library(outliers) # do wykrywania wartości odstających
library(Hmisc) # do imputowania danych
library(mice) # do sprawdzania braków danych
library(car) # do przeprowadzania testów
library(tidyr) # do pracy z danymi
library(dunn.test) # do przeprowadzenia testu Dunna
library(RColorBrewer) # palety kolorow
library(jcolors)      # palety kolorow
library(CGPfunctions) # slopegraph
library(tidyverse)   
library(ggplot2)  
library(readr)
```

```{r}
dane <- read.delim("HBS_Microdati_Anno_2011.txt")
```


# Wstęp

Do wykonania analizy został wykorzystany zbiór danych dotyczący wydatków gospodarstw domowych we Włoszech w roku 2013. Analiza wydatków włoskich gospodarstw domowych może być interesująca ze wzglądu na fakt, że Włochy przez wielu są kojarzone jako miejsce nieustannej zabawy i dobrej kawy. Tymczasem Włochy to jedna z największych gospodarek Europy. W ostatnich latach na północy zaczęto tworzyć wiele rozwijających się firm, co oznacza inwestycję w kulturę, edukację i zdrowie. 
Tym jednak, co zostało tematem przewodnim niniejszej analizy, jest struktura wydatków na mięso i jego konkretne rodzaje. Analizie poddano również strukturę badanych rodzin.

## Przygotowanie tabeli z danymi potrzebnymi do przeprowadzenia analizy.

> **Wyjaśnienie nazw kolumn zebranych w tabeli:**

- TIPFAM - typ rodziny
- Regione - region
- NC - liczba osób w gospodarstwie domowym
- Mese - miesiąc, w którym powstał wydatek
- Eta4_1 - Wiek respondentów podany według przedziałów wiekowych: 
</br>0-17 (1)
</br>18-34 (2) 
</br>35-65 (3) 
</br>65 (4)
- C_1201 - Cielęcina i wołowina
- C_1202 - Mięso wołowe
- C_1203 - Mięso wieprzowe
- C_1204 - Konina
- C_1205 - Mięso baranie i jagnięce
- C_1206 - Drób
- C_1207 - Króliki, indyki, dziczyzna
- C_1208 - Wędliny (kiełbasy, bekon, szynka, würstel)
- C_1209 - Przetwory i konserwy mięsne (żywność dietetyczna)

```{r include=FALSE}
#WSZYSTKIE WYDATKI W DANYM GOSPODARSTWIE I WYDATKI NA OSOBE W DANYM GOSPODARSTWIE
wydatki <- dane %>%
  select(starts_with("C_")) 
  
il_osob_w_gospodarstwie <- dane$NC
dane_wydatki <- as.data.frame(cbind(il_osob_w_gospodarstwie, rowSums(wydatki,na.rm = TRUE)))
colnames(dane_wydatki) <- c("Il_osób", "Wszystkie_wydatki")

dane_wydatki <- dane_wydatki %>%
  mutate(Wszystkie_wydatki_na_os = Wszystkie_wydatki/Il_osób)
```


```{r include = FALSE}
#STWORZENIE TABELI WYJSCIOWEJ DO ANALIZY
tabelaDostosowana <- dane %>%
                        select(TIPFAM,
                                NC,
                                Mese,
                                Eta4_1,
                                C_1201, 
                                C_1202, 
                                C_1203, 
                                C_1204, 
                                C_1205, 
                                C_1206, 
                                C_1207, 
                                C_1208, 
                                C_1209,
                               Regione)

tabelaDostosowana <- as.data.frame(cbind(tabelaDostosowana, "Wszystkie_wydatki" = dane_wydatki$Wszystkie_wydatki, "Wszystkie_wydatki_na_os"=dane_wydatki$Wszystkie_wydatki_na_os))
```

> **Fragment tabeli z danymi:**</br>
```{r echo = FALSE}
head(tabelaDostosowana)
```

> **Przygotowanie danych i oczyszczenie danych** </br>

Na początku sprawdzam typ zmiennych w kolumnach, żeby upewnić się, że sumowanie danych z wiersza będzie poprawną operacją:

```{r echo = FALSE}
typeof(tabelaDostosowana$C_1201)
```
Dane są danymi  liczbowymi, więc można wykonać operacje. </br>

Dodanie kolumny zawierającej sumę wydatków każdej rodziny na mięso:

```{r include = FALSE}
wydatkiMieso <- tabelaDostosowana %>% 
  mutate(miesoRazem = C_1201 + C_1202 + C_1203 + C_1204 + C_1205 + C_1206 + C_1207 + C_1208 + C_1209)
```

> **Fragment tabeli z danymi:**
```{r echo=FALSE}
head(wydatkiMieso)
```

Sprawdzamy czy w danych nie występują braki:
```{r echo=FALSE}
md.pattern(wydatkiMieso, rotate.names = T)
```
W danych nie występują braki.


> **Podstawowe statystyki w kolumnach:**

```{r}
summary(wydatkiMieso)
```

*Występują duże różnice pomiędzy wartością maksymalną, minimalną oraz średnią w poszczególnych kategoriach, a także kolumnie zbiorowej. Różnice te wskazują na występowanie znacznych wartości odstających, które należy usunąć przed przystąpieniem do dalszej analizy*


> **Struktura danych przedstawiona na wykresie pudełkowym:**

```{r echo=FALSE, fig.width=12, fig.height=7}

pudelko1 <- wydatkiMieso %>%
  ggplot() + 
  geom_boxplot(aes(x = miesoRazem),
               fill = "lightcyan2",
               color = "black") +
  theme_minimal(base_size = 15,         
              base_family = "Courier",
              base_line_size    = 0.4) +
  labs(title="Wykres pudełkowy łącznych wydatków na mięso", 
       x = "Wydatki") 
  
pudelko1
```
 
> **Struktura danych przedstawiona na histogramie:**

```{r echo=FALSE, fig.width=12, fig.height=7}
hist1 <- wydatkiMieso %>%
  ggplot() + 
  geom_histogram(mapping = aes(x = miesoRazem, y = ..density..),
                 bins = sqrt(nrow(wydatkiMieso)),
                 fill = "rosybrown1",
                 color = "black") +
  labs(title="Histogram łącznych wydatków na mięso wraz z krzywą gęstości", 
       x = "Wydatki", 
       y = "Rodziny") +
  geom_density(aes(x = miesoRazem),
               color = "salmon4",
               fill = "thistle2",
               alpha = 0.3,
               size = 0.7) +
  theme_minimal(base_size = 15,         
              base_family = "Courier",
              base_line_size    = 0.4)
hist1
```

> **Zestawienie wykresów pudełkowych kolejnych kolumn zawierających wydatki na poszczególne rodzaje mięs:**

```{r fig.width=12, fig.height=8}
boxplot(wydatkiMieso[5:13], las = 2, col = "paleturquoise2", main = "Wykresy pudełkowe dla poszczególnych rodzajów mięs")
```

 
Wykresy wskazują na wysoką skośność prawostronną wartości oraz występowanie wartości odstających, które należy usunąć przed dokładniejszą analizą danych. W dodatku można zauważyć spore różnice w wydatkach na poszczególne rodzaje mięs, a przy tym sporą ilość wydatków o wysokości zbliżonej lub równej zeru (pierwsza kolumna histogramu). Wartości odstające zostaną zweryfikowane w kolumnie sumującej wydatki na wszystkie rodzaje mięs, a wiersze z takimi wartościami będą usunięte i nie brane pod uwagę podczas dalszej analizy.

 
>**Usuwanie wartości odstających**

Tworzę tabelę pozbawioną wierszy z wartościami odstającymi na podstawie wartości w kolumnie sumującej wydatki na poszczególne rodzaje mięs:

```{r echo=FALSE}
sprawdzenie <- quantile(wydatkiMieso$miesoRazem, c(0.9, 0.95, 0.99))
sprawdzenie
```
 

*1% wierszy z największą wartością zsumowanych wydatków zostanie odrzucony:*

```{r inslude=FALSE}
wydatkiMiesoNieodstajace <- wydatkiMieso %>%
  filter(miesoRazem < 402.2362)

#wydatkiMiesoNieodstajace$Mese <- factor(wydatkiMiesoNieodstajace$Mese,levels = c("1", "2", "3", "4", "5", "6", "7", "8", "9", "10", "11", "12"))
```

**Ostateczna tabela z danymi wykorzystanimy w dalszej analize:**
```{r echo=FALSE}
head(wydatkiMiesoNieodstajace)
#summary(wydatkiMiesoNieodstajace)
```


# Informacje o próbie. Wstępne statystyki.
 
> **Typy rodzin według klasyfikacji.**

W badaniu rodziny zostały podzielone na 11 typów w zależności od tego, czy w badanym gospodarstwie domowym znajduje się osoba samotna, para bez dzieci, para z dziećmi, samotny rodzic lub inne.

Typy rodzin wymienione w nocie metolodogicznej:

- 1 = Osoba samotna w wieku poniżej 35 lat
- 2 = Osoba samotna w wieku 35-64 lat
- 3 = Osoba samotna w wieku 65 lat i starsza
- 4 = Para bez dzieci z osobą kontaktową poniżej 35 roku życia
- 5 = Para bez dzieci z osobą kontaktową w wieku 35-64 lat
- 6 = Para bez dzieci z osobą kontaktową w wieku 65 lat i starszą
- 7 = Para z 1 dzieckiem
- 8 = Para z 2 dziećmi
- 9 = Para z 3 i więcej dziećmi
- 10 = Samotny rodzic
- 11 = Inne typy

> **Tabela przedstawiająca typ rodziny i ilość tego typu rodzin biorących udział w badaniu:**

```{r include=FALSE} 
#TABELA Z POSZCZEGOLNYUMI TYPAMI RODZIN I ILOSCIA
typyRodzin <- wydatkiMiesoNieodstajace %>%
  count(TIPFAM)
```

```{r echo=FALSE}
typyRodzin
```

```{r echo=FALSE}
wydatkiMiesoNieodstajace %>%
  ggplot() +
  geom_histogram(mapping = aes(x = TIPFAM),
                 closed = "left",
                 breaks = seq(1,12,1),
                 fill = "darkgrey",
                 colour = "black")+
  labs(title="Histogram częstości występowania typu rodziny włoskiej w badaniu", 
       x = "Typ rodziny", 
       y = "Ilość") 
```

Z powyższego histogramu i tabeli wynika, że w badaniu nie wzięły udziału rodziny oznaczone według typu:

- nr 2 - Osoba samotna w wieku 35-64 lat
- nr 5 - Para bez dzieci z osobą kontaktową w wieku 35-64 lat
- nr 9 - Para z 3 i więcej dziećmi
- nr 11 - inne typy
  
> **Ilość członków gospodarstwa domowego w analizowanych rodzinach.**

```{r echo=FALSE}
wydatkiMiesoNieodstajace %>%
  ggplot() +
  geom_histogram(mapping = aes(x = NC),
                 closed = "left",
                 breaks = seq(1,12,1),
                 fill = "darkgrey",
                 colour = "black")+
  labs(title="Histogram częstości występowania danej ilości członków gospodarstwa domowego", 
       x = "Ilość członków", 
       y = "Ilość") 

```

Z powyższego histogramu wynika, że w badaniu nie wzięły udziały gospodarstwa domowe, które liczą więcej niż 6 członków. Jest to informacja wymagająca dalszego zweryfikowania, ponieważ we wcześniejsze, analizie wykazano, że w badaniu nie występuje typ rodziny para z trójką i więcej dzieci. 
Tworzymy zatem tabelę kontyngencji dla typów rodzin oraz ilości osób w domostwie.

 
> **Tabela kontyngencji**

```{r}
kontTypRodzinyIloscOsob <- table(wydatkiMiesoNieodstajace$TIPFAM, y = wydatkiMiesoNieodstajace$NC)
kontTypRodzinyIloscOsob
```

 
W tabeli kontyngencji dostrzec można - zdawałoby się - niezgodność: typem rodziny 8 (para z dwójką dzieci) jest 3639 domostw z czterema mieszkańcami, 849 z pięcioma i 100 z sześcioma. Najprawdopodobniej wkradł się błąd, ponieważ w nocie metodologicznej opisany jest również typ rodziny nr 9, para z trójką i więcej dzieci, który nie występuje w danych. Z drugiej strony może to być również przypadek, gdzie rodzice z dwójką dorosłych już dzieci mieszkają w jednym domu z rodzinami tychże dzieci i przez to ilość osób w domostwie zwiększa się, lecz rodzina respondenta jest mniejsza - niestety na podstawie otrzymanych danych nie jest możliwe ustalenie stanu faktycznego gospodarstw domowych w tym aspekcie, zatem są to wyłącznie przypuszczenia.

> **Ilość zbadanych gospodarstw domowych z poszczególnych regionów.**

```{r echo=FALSE}
wydatkiMiesoNieodstajace %>%
  ggplot() +
  geom_histogram(mapping = aes(x = Regione),
                 closed = "left",
                 breaks = seq(1,21,1),
                 fill = "darkgrey",
                 colour = "black")+
  labs(title="Ilość gospodarstw domowychw poszczególnych regionach", 
       x = "Ilość gospodarstw", 
       y = "Ilość") 
```

W oznaczeniach regionów włoskich nie występuje liczba 2 dlatego, że Piemont i Valle d'Aosta zostały połączone. Najwięcej gospodarstw domowych poddano badaniu w Lombardii.
Porównując ilość badanych gospodarstw z wielkością danych regionów można stwierdzić, że w tych zajmujących większą powierzchnię poddano badaniu większą liczbę mieszkańców.

> **Ilość poddanych badaniu gospodarstw domowych w zależności od miesiąca, w którym odbywało się badanie.**

```{r echo=FALSE}
wydatkiMiesoNieodstajace %>%
  ggplot() +
  geom_histogram(mapping = aes(x = Mese),
                 closed = "left",
                 breaks = seq(1,13,1),
                 fill = "lightgrey",
                 colour = "black")+
  labs(title="Ilość gospodarstw domowych zbadanych w zależności od miesiąca", 
       x = "Ilość gospodarstw", 
       y = "Ilość")+
  theme_classic()

```

W każdym miesiącu poddano badaniu podobną ilość gospodarstw domowych.

> **Wydatki na osobę w gospodarstwach domowych.**

```{r echo=FALSE}
wydatkiMiesoNieodstajace %>%
  ggplot() +
  geom_histogram(mapping = aes(x = Wszystkie_wydatki_na_os ),
                 binwidth = sqrt(nrow(wydatkiMiesoNieodstajace)),
                 closed = "left",
                 fill = "darkgrey")+
  labs(title="Wydatki na osobę", 
       x = "Wysokość wydatków", 
       y = "Ilość")+
  theme_minimal(base_size = 12,         
              base_line_size    = 0.3)

summary(wydatkiMiesoNieodstajace)
```

Wykres *„Wydatki na osobę”* ma rozkład podobny do rozkładu χ2. Najwięcej gospodarstw domowych wydaje na jedną osobę pomiędzy 300, a 400 euro. Wraz ze wzrostem wydatków na osobę ilość gospodarstw  domowych zaliczających się do danej grupy jest coraz mniejsza. 

> **Średnia ilość wydatków na osobę w poszczególnych typach rodzin.**

```{r include=FALSE}
sr_wydatki_dla_typRodziny <- wydatkiMiesoNieodstajace %>%
  group_by(TIPFAM)%>%
  summarise(srednia = mean(Wszystkie_wydatki_na_os))
```

```{r echo=FALSE}
sr_wydatki_dla_typRodziny
```

```{r echo=FALSE}
sr_wydatki_dla_typRodziny %>%
  ggplot()+
  geom_col(mapping = aes(x = reorder(TIPFAM,-srednia),
                         y = srednia))+
  labs(title="Średnie wydatki na osobe w zależności od typu rodziny", 
       x = "Typ rodziny", 
       y = "Średnia wysokość wydatków")
  
```

 
Największe średnie wydatki na osobę występują w gospodarstwie domowym, w którym znajduję się jedna osoba samotna w wieku poniżej 35 lat. Jest to stosunkowo zrozumiałe, ponieważ taka osoba sama pokrywa opłaty związane z mieszkaniem, rachunkami i utrzymaniem. Znacznie mniej wydają osoby starsze, powyżej 65 roku życia, mieszkające samotnie. Ta różnica może wynikać z tego, że osoby do 35 roku życia zazwyczaj rozwijają swoją karierę zawodową, zarabiają więcej, a także prowadzą bardziej towarzyski tryb życia. Natomiast osoby starsze wolą oszczędzać i nie udzielają się towarzysko równie bardzo jak młodsze - przez to ich średnie wydatki są znacznie niższe. 

 
Średnio najmniej wydają gospodarstwa domowe składające się z pary z dwójką dzieci. Może to być spowodowane nieścisłością w danych, która została opisana wcześniej.

> **Średnia ilość wydatków w poszczególnych regionach Włoch.**

```{r include=FALSE}
(sr_wydatki_dla_Regionu <- wydatkiMiesoNieodstajace %>%
  group_by(Regione)%>%
  summarise(srednia = mean(Wszystkie_wydatki_na_os)))
```

```{r echo=FALSE}
sr_wydatki_dla_Regionu$Regione <- c("Piemont i Valle d'Aosta", "Lombardia", "Trentino Alto Adige", "Veneto", "Friuli Venezia Giulia", "Liguria", "Emilia Romagna", "Toskania", "Umbria", "Marki", "Lazio", "Abruzja", "Molise","Kampania","Apulia","Basilicata", "Kalabria", "Sycylia", "Sardynia")

sr_wydatki_dla_Regionu %>%
  ggplot()+
  geom_col(mapping = aes(y = reorder(Regione,-srednia),
                         x = srednia),
           fill = "darkgrey")+
  labs(title="Średnie wydatki na osobe w zależności od regionu", 
       x = "Średnia wysokość wydatków", 
       y = "Region")+
  theme_minimal()
```

```{r echo=FALSE}
(wyswietl <- sr_wydatki_dla_Regionu %>%
arrange(srednia))
```

 W regionach należących do północnej części Włoch średnie wydatki na osobę są wyższe niż na południu. Najmniej wydaje się na Sycylii, co potwierdza fakt, że w tych rejonach bardzo ciężko założyć własną działalność gospodarczą lub znaleźć dobrze płatną pracę. Dlatego dużo młodych osób wyjeżdża na północ Włoch w poszukiwaniu lepszych perspektyw. 

 

# Statystyki dotyczące struktury wydatków na mięsa:
 

> **Struktura wydatków na mięso w zależności od miesiąca i ilości członków gospodarstwa domowego **

```{r echo=FALSE}
struktura <- ggplot(wydatkiMiesoNieodstajace, aes(x = as.factor(Mese), y = NC)) + 
  geom_tile(aes(fill = miesoRazem)) +
  scale_fill_continuous(low = "mediumpurple4", high = "white") +
  theme_minimal(base_size = 15,         
              base_family = "Courier",
              base_line_size    = 0.4) +
  labs(title="Mapa cieplna łącznych wydatków na mięso przy \npodziale na miesiąc i ilość osób w rodzinie", 
       x = "Miesiąc", 
       y = "Ilość osób w rodzinie")
struktura
```
 
Patrząc na mapę cieplną można zauważyć, że najwyższe wydatki na mięso występują w marcu przy liczbie osób równej 3 i 5, a te najniższe - zobrazowane przez najciemniejszy kolor - w lutym dla ilości osób mniejszej niż 4, maju, lipcu i listopadzie dla jednej osoby w rodzinie, w październiku dla dwóch osób. Całość wykresu potwierdza intuicję, że wraz ze zwiększaniem się ilości osób w rodzinie, wydatki na mięso również wzrastają. W dalszej części analizy zostanie to zweryfikowane dodatkowo za pomocą regresji.


```{r include=FALSE}
pozbierana <- gather(wydatkiMiesoNieodstajace, "RodzajMiesa", "Wydatek", 5:13)
```


> **Wydatki na mięso w zależności od miesiąca**

```{r echo=FALSE}
najwiekszeWydatki <- wydatkiMiesoNieodstajace %>%
  count(Mese, wt = miesoRazem, sort = TRUE)
najwiekszeWydatki
```
Największe wydatki na mięso u rodzin Włoskich występują w kwietniu, później w lutym i styczniu.

> **Wydatki na mięso w zależności od typu rodziny:**

```{r warning=FALSE}
wydatkiTypRodziny <- wydatkiMiesoNieodstajace %>%
  group_by(TIPFAM) %>%
  summarise(sredniWydatek = mean(miesoRazem))
wydatkiTypRodziny
```

 
Najwięcej wydaje typ rodziny nr 8 (Coppia con 2 figli = Para z 2 dzieci), najmniej typ nr 1 (Persona sola con meno di 35 anni = Osoba samotna w wieku poniżej 35 lat). Można to również zaobserwować na wykresie poniżej.

```{r echo=FALSE}
wydatkiTypRodziny %>%
   ggplot(aes(y = reorder(TIPFAM, sredniWydatek), 
                     x = sredniWydatek)) +
  geom_point(size = 3, col = "black") +
  labs(title="Średnie wydatki na mięso w zależności od typu rodziny", 
       x = "Wydatek", 
       y = "Typ rodziny")+
  theme(panel.grid.major.y = element_line(colour = "black"))
```


# Krzywe Engla. 

> **Dobra normalne**

Wydatki na wędliny w rodznie z 1 dzieckiem.

```{r echo=FALSE}
#PRZYGOTOWANIE POTRZEBNYCH TABEL
# WYBRANIE DANYCH DOTYCZACYCH TYLKO GR PARA Z DZEIECKIEM
dane_model <- wydatkiMiesoNieodstajace %>%
  filter(TIPFAM == "7") %>%
  select(TIPFAM, NC, Wszystkie_wydatki, Wszystkie_wydatki_na_os, C_1208  )

colnames(dane_model) <- c("Typ_rodziny","Il_osób","Suma_wydatków", "Wydatki_na_os", "Wydatki_na_wedliny")

dane_model_pelne <- dane_model %>%
  mutate(Wydatki_na_os_wedliny = Wydatki_na_wedliny/Il_osób)
  

# PODSUMOWANIE ZBIORU ABY SPRAWDZIC WARTOSCI MAX I MIN
summary(dane_model_pelne)

```

```{r echo=FALSE}
dane_model_pelne %>%
  ggplot() +
  geom_histogram(mapping = aes(x = Suma_wydatków ),
                 binwidth = sqrt(nrow(dane_model)),
                 closed = "left",
                 fill = "darkgrey")+
  labs(title="Wydatki", 
       x = "Wysokość wydatków", 
       y = "Ilość")+
  theme_minimal(base_size = 12,         
              base_line_size = 0.3)
```

```{r echo = FALSE}
obs_odstajace <- quantile(dane_model_pelne$Suma_wydatków, c(0.9, 0.95, 0.99))
obs_odstajace
```

```{r echo = FALSE}
dane_model_czyste <- dane_model_pelne %>%
  filter(Suma_wydatków < 9768.057  )
```


```{r fig.width=20, fig.height=15}
#WYKRES 1

dane_model_czyste <- dane_model_czyste %>%
  filter(Wydatki_na_wedliny > 0)

#PODZIAL WYDATKOW NA GRUPE 25 KWANTYLI
dane_model_grupy <- dane_model_czyste %>%
  mutate(quantile  = ntile(Suma_wydatków, 25))

summary(dane_model_grupy)
#USUNIECIE WARTOSCI MAX PONIEWAZ JEST WYRAzNIE ODDASTAJACA
#dane_model_grupy_bez25 <- dane_model_grupy %>%
  #filter(quantile != 25)
  
#POGRUPOWANIE WARTOSCI WEDLUG WYZEJ WYZNACZONYCH GRUP. OBLICZENIE SREDNIEJ Z KAZDEJ GRUPY
(sr_wydatki_wedliny <- dane_model_grupy %>%
  group_by(quantile) %>%
 summarise(srednie_w_gr_dochodowej = mean(Wydatki_na_wedliny))) 

summary(sr_wydatki_wedliny)

#WYKRES
sr_wydatki_wedliny %>%
  ggplot(aes(x = quantile, y = srednie_w_gr_dochodowej)) +
           geom_line(size = 1) +
           geom_point(size = 5)+
  labs(title = "Średnie miesięczne wydatki na wędliny w danej grupie dochodowej wśród par z dzieckiem",
       x = "Numer grupy",
       y = "Średnie wydatki w euro ")+
  theme_minimal(base_size = 25)
  
```

```{r fig.width=20, fig.height=8}
#WYKRES 2
#OBLICZENIE UDZUALU WYDATKOW NA WEDLINY W WYDATKACH OGOLEM
dane_Engl <- dane_model_grupy%>%
  mutate(udzial_w_wydatkach  = Wydatki_na_wedliny/Suma_wydatków)

#PODZIAL NA GRUPY - 25 KWANTYLI
dane_Engl_grupy <- dane_Engl %>%
  mutate(quantile_u = ntile (Suma_wydatków, 25))

#SREDNIA DLA KAZDEJ PODGRUPY
(sr_udzial_w_wydatkach <- dane_Engl_grupy%>%
  group_by(quantile_u) %>%
  summarise(sr_udzial = mean(udzial_w_wydatkach)))
  
summary(sr_udzial_w_wydatkach)

#WYKRES
sr_udzial_w_wydatkach %>%
  ggplot(aes(x = quantile_u, y = sr_udzial)) +
           geom_line(size = 1) +
           geom_point(size = 5)+
  labs(title = "Średni miesięczny udział wydatków na wędliny w rozchodach danej grupy para z dzeckiem",
       x ="Numer grupy",
       y = "Udział wydatków")+
  theme_light(base_size = 25)

```
 
Wyżej wskazane wykresy wskazują, że wydatki na wędliny dla grupy dochodowej para z dzieckiem są dobrem wyższego rzędu. W następnym kroku zostanie dopasowana funkcja.


```{r echo=FALSE}

dane_model_koncowy <- dane_model_czyste %>%
  mutate(quantile  = ntile(Suma_wydatków, 25))%>%
  group_by(quantile) %>%
  mutate(srednie_dochod_w_gr = mean(Suma_wydatków))%>%
  mutate(sredni_wydatkek_w_gr_dochodowej = mean(Wydatki_na_wedliny))

```

```{r echo=FALSE, fig.width=8, fig.height=8 }
#REGRESJA 
#X - sredni calkowity dochod w gospodarstwie w kwantylach
#Y - sredni wydatk na wedliny w kwantylach
#C - sredni poziom dochodu przy ktorym pojawia sie wydatek	

m <- nls(sredni_wydatkek_w_gr_dochodowej ~ (a * (srednie_dochod_w_gr - c))/(srednie_dochod_w_gr + b), data = dane_model_koncowy, start = list(a=max(dane_model_koncowy$sredni_wydatkek_w_gr_dochodowej),b=100, c = 934))

coef(m)
summary(m)


a1 <- as.numeric(coef(m)[1])
b1 <- as.numeric(coef(m)[2])
c1 <- as.numeric(coef(m)[3])

# curve((a1*(x - c1))/(x + b1), from = 1, to = 2000)

eq = function(x){(a1*(x - c1))/(x + b1)}

ggplot() + stat_function(fun = eq, data.frame(x=c(1,2000)), mapping=aes(x=x), col= "red") +
  geom_point(mapping=aes(dane_model_koncowy$srednie_dochod_w_gr,dane_model_koncowy$sredni_wydatkek_w_gr_dochodowej))+
  labs(x = "Średnie miesięczne rozchody ogółem w danej grupie dochodowej para z 1 dzieckiem", 
       y = "Średni  miesięczny wydatek na wędliny w danej grupie dochodowej para z 1 dzieckiem")+
  theme_minimal()

```

# Hipotezy

## Pierwsza

> *Największy udział w wydatkach w ciągu roku na mięso u rodzin włoskich stanowią wydatki na wędliny*

```{r}
sumyWydatkow <- colSums(wydatkiMiesoNieodstajace[(5:13)])
sumyWydatkow
```

Zgodnie z wynikami największy udział w wydatkach w ciągu roku na mięso stanowią wydatki na cielęcinę i wołowinę (C_1201). Dopiero następnymi największymi są wydatki na wędliny (C_1208). 

Odrzucam zatem hipotezę pierwszą, wędliny nie stanowią największego udziału w wydatkach na mięso w ciągu roku u rodzin włoskich.


## Druga

> *Wysokość wydatków na mięso ogółem zależy od miesiąca*

Przyjmuję poziom istotności 5%.

By móc przeprowadzić test ANOVA, spełnione muszą być założenia:

1. Homogeniczność wariancji
2. Skala ilościowa zmiennej zależnej (spełnione)
3. Rozkład normalny podgrup
4. Niezależność obserwacji (spełnione)

```{r}
typeof(wydatkiMiesoNieodstajace$Mese)
wydatkiMiesoNieodstajace$Mese <- as.character(wydatkiMiesoNieodstajace$Mese)
```

Weryfikacja założeń ANOVY:
```{r}
# Jednorodność (homogeniczność) wariancji w podgrupach
leveneTest(miesoRazem ~ Mese, data = wydatkiMiesoNieodstajace)
```

Przyjmując poziom istotności 0.05 odrzucam hipotezę zerową testu Levene mówiącą o braku różnic w wariancji pomiędzy grupami na rzecz hipotezy alternatywnej - pomiędzy grupami występują istotne różnice w wariancji.

W przypadku niespełnienia jednego z założeń ANOVY wykonuję jej odpowiednik - nieparametryczny test Kruskala-Wallisa:

```{r}
kruskal.test(miesoRazem ~ Mese, data = wydatkiMiesoNieodstajace)
```

Dla p-value > 0.05 nie ma podstaw do odrzucenia hipotezy zerowej testu Kruskala-Wallisa mówiącą o braku istotnych różnic pomiędzy grupami. Oznacza to, że wysokość wydatków na mięso ogółem nie zależy istotnie od miesiąca przy poziomie istotności 5%.
Wyniki ANOVY potwierdzić można wykresem:

> **Mapa cieplna wydatków na poszczególne rodzaje mięsa zależna od miesiąca:**

```{r echo=FALSE}
struktura1 <- ggplot(pozbierana, aes(x = as.factor(Mese), y = RodzajMiesa)) + 
  geom_tile(aes(fill = Wydatek)) +
  scale_fill_continuous(low = "mediumpurple4", high = "white") +
  theme_minimal(base_size = 15,         
              base_family = "Courier",
              base_line_size    = 0.4) +
  labs(title="Mapa cieplna wydatków na rodzaje mięsa w \nw poszczególnych miesiącach", 
       x = "Miesiąc", 
       y = "Rodzaj mięsa")
struktura1
```
 
Według powyższego wykresu zauważyć można, że struktura wydatków na różne rodzaje mięs zmienia się w poszczególnych miesiącach bardzo nieznacznie, a w przypadku C_1204, C_1205 i C_1209 jest niemal (lub całkowicie) niewidoczna.


## Trzecia

> *Wydatki na cielęcinę i wołowinę są bardziej zróżnicowanie wielkościowo pomiędzy rodzinami niż wydatki na wędliny*

```{r include=FALSE}
zebrane1 <- wydatkiMiesoNieodstajace %>% select(C_1201, C_1208)
doLevene <- gather(zebrane1, key = "rodzajMiesa", value = "wydatek")
doLevene
```

```{r}
leveneTest(wydatek ~ rodzajMiesa, data = doLevene)
```

p-value < 0.05, zatem odrzucam hipotezę zerową testu Levene mówiącą o braku istotnych różnic w wariancji pomiędzy grupami na rzecz hipotezy alternatywnej - pomiędzy grupami występują istotne różnice w wariancji.

```{r}
var(wydatkiMiesoNieodstajace$C_1201)
var(wydatkiMiesoNieodstajace$C_1208)
```

Zgodnie z przewidywaniami, większa wariancja występuje w przypadku wydatków na cielęcinę i wołowinę niż wędliny. Przyjmuję zatem hipotezę trzecią. 

## Czwarta

> *Wysokość całkowitych wydatków na mięso zależy od typu rodziny*

```{r}
kruskal.test(miesoRazem ~ TIPFAM, data = wydatkiMiesoNieodstajace)
```

Dla p-value < 0.05 odrzucam hipotezę zerową testu Kruskala-Wallisa mówiącą o braku istotnych różnic pomiędzy grupami. Oznacza to, że wysokość wydatków na mięso ogółem zależy istotnie od typu rodziny przy poziomie istotności 5%.
Przeprowadzam test post-hoc Dunna:

```{r}
dunn.test(wydatkiMiesoNieodstajace$miesoRazem, wydatkiMiesoNieodstajace$TIPFAM, method="bonferroni")
```

Na podstawie wyników testu post-hoc (przy p-value <= 0.025 odrzucona H0 mówiąca o występowaniu istotnych różnic pomiędzy grupami) można stwierdzić, że istotne różnice w całkowitych wydatkach na mięso występują wyłącznie pomiędzy typem rodziny 1 a 3. Są to:

- nr 1: Persona sola con meno di 35 anni = Osoba samotna w wieku poniżej 35 lat
- nr 3: Persona sola con 65 anni e più = Osoba samotna, która ukończyła 65 lat


# Regresja logistyczna

> *Czy to, że rodzina przekracza średnią miesięczną wysokość wydatków na mięso, ma istotny związek z typem rodziny, wiekiem osoby kontaktowej lub kwartałami, w których dokonywane były zakupy?*

```{r}
doLogistycznej <- wydatkiMiesoNieodstajace

# tworzę kolumnę z kwartałami
doLogistycznej$Kwartal <- ifelse(doLogistycznej$Mese == "1" | doLogistycznej$Mese == "2" | doLogistycznej$Mese == "3", "pierwszy", ifelse(doLogistycznej$Mese == "4" | doLogistycznej$Mese == "5" | doLogistycznej$Mese == "6", "drugi", ifelse(doLogistycznej$Mese == "7" | doLogistycznej$Mese == "8" | doLogistycznej$Mese == "9", "trzeci", ifelse(doLogistycznej$Mese == "10" | doLogistycznej$Mese == "11" | doLogistycznej$Mese == "12", "czwarty", doLogistycznej$Mese))))

doLogistycznej$Kwartal <- factor(doLogistycznej$Kwartal,levels = c("pierwszy", "drugi", "trzeci", "czwarty"))

srednia <- mean(wydatkiMiesoNieodstajace$miesoRazem)
doLogistycznej$doMiesaRazem <- ifelse(doLogistycznej$miesoRazem>=srednia, 1, 0) # jeśli wydali więcej niż wynosi średnia lub równo średniej, zastępuję numerem 1, w przeciwnym wypadku 0
```

```{r}
wynikLogist1 <- glm(formula = doMiesaRazem ~ as.factor(TIPFAM) + Kwartal + as.factor(Eta4_1), data = doLogistycznej, family = binomial)
summary(wynikLogist1)
```

Klasy referencyjne to: dla typu rodziny nr 1, osoba samotna w wieku poniżej 35 lat, dla kwartałów kwartał pierwszy, a dla wieku respondentów przedział wiekowy oznaczony numerem 2, czyli od 18 do 34 lat.

Typ rodziny TIPFAM *przypomnienie*:

- nr 1: Osoba samotna w wieku poniżej 35 lat
- nr 3: Osoba samotna, która ukończyła 65 lat
- nr 4: Bezdzietna para, gdzie respondent to osoba poniżej 35 roku życia
- nr 6: Bezdzietna para, gdzie respondent to osoba powyżej 65 roku życia
- nr 7: Para z 1 dzieckiem
- nr 8: Para z 2 dzieci
- nr 10: Samotny rodzic

Zgodnie z wynikami powyższej regresji, można wysunąć następujące wnioski:

*obliczenia dla wzoru*

$$S = \frac1{e^{Estimate}}$$

```{r echo=FALSE}
# typ rodziny 3
a <- exp(-0.19154)
1/a
```
Osoby samotne, które ukończyły 65 rok życia, wydają mniej pieniędzy na mięso niż osoby samotne w wieku poniżej 35 lat. Szansa przekroczenia średniej wydatków przez osoby samotne młodsze stanowi 121% szansy osób starszych.

```{r echo=FALSE}
# typ rodziny 4
b <- exp(0.87294)
1/b
```
Bezdzietna para, gdzie respondent to osoba poniżej 35 roku życia, wydaje więcej na mięso niż osoba samotna w tym samym przedziale wiekowym. Szansa przekroczenia średniej wydatków u osób samotnych poniżej 35 roku życia stanowi około 41,8% szansy takiej pary.

```{r echo=FALSE}
# typ rodziny 6
c <- exp(0.84346)
1/c
```
W przypadku bezdzietnej pary, w której respondent to osoba powyżej 65 roku życia, sytuacja jest nieco analogiczna do pary bezdzietnej przy respondencie poniżej 35 roku życia. Wydają na mięso niewiele mniej, ponieważ szansa na przekroczenie średniej wydatków u osób samotnych stanowi około 43% szansy takiej pary (o 1,2 punkty procentowe więcej niż dla bezdzietnej pary z respondentem poniżej 35 roku życia).

```{r echo=FALSE}
# typ rodziny 7
d <- exp(1.36341)
1/d
```
Pary z jednym dzieckiem wydają na mięso jeszcze więcej niż poprzednie analizowane grupy. Szansa przekroczenia średniej wydatków osób samotnych stanowi 25,6% szans takiej pary.

```{r echo=FALSE}
# typ rodziny 8
e <- exp(1.77262)
1/e
```
Wydającym na mięso najwięcej spośród pozostałych typów rodzin jest typ nr 8, para z dwójką dzieci. Szanse przekroczenia średniej wydatków u osoby samotnej poniżej 35 roku życia stanowi zaledwie niecałe 17% szansy pary z dwójką dzieci (8,6 punktów procentowych mniej niż u par z jednym dzieckiem).

```{r echo=FALSE}
# typ rodziny 10
f <- exp(1.11686)
1/f
```
Szanse na przekroczenie średniej wydatków samotnego rodzica plasuje się pomiędzy szansami par bezdzietnych a par z jednym dzieckiem. Takie szanse u osób samotnych to 32,7% szans samotnych rodziców. Uzyskujemy zatem informację, że szanse na przekroczenie średniej wydatków u samotnych rodziców plasują się niemal w połowie pomiędzy parą z jednym dzieckiem a parą bezdzietną z respondentem poniżej 35 roku życia. Co więcej, być może wbrew przekonaniom, samotny rodzic ma szansę wydać na mięso więcej niż para bezdzietna. 

```{r echo=FALSE}
# kwartał 4
g <- exp(-0.06567)
1/g
```
Istotną - choć zdecydowanie mniej niż pozostałe czynniki - okazuje się również różnica pomiędzy szansą przekroczenia średniej wydatków na mięso podczas trwania kwartału czwartego - taka szansa w kwartale pierwszym wynosi około 106,6% szansy w kwartale czwartym. 

```{r echo=FALSE}
# grupa wiekowa 3
h <- exp(0.26569)
1/h

# grupa wiekowa 4
i <- exp(0.23365)
1/i
```
Również istotnym okazuje się przynależność do grupy wiekowej respondenta. W zbiorze danych występują wyłącznie respondenci przynależący do grup 2, 3, 4, co odpowiada przedziałom wiekowym 18-34, 35-65, >65. W porównaniu do grupy wiekowej 18-34, która jest klasą referencyjną, można zauważyć, że szansa na wydatek powyżej średniej na mięsa wynosi około 76,7% szansy grupy wiekowej 3 oraz 79,2% szansy grupy wiekowej 4. Oznacza to, że najmniejsze szanse na taki wydatek spośród grup wiekowych występują u rodzin z respondentem w wieku 35-65 lat, największe zaś dla respondentów w wieku 18-34 lat.


# Podsumowanie

Najbardziej interesujące wnioski z całości przeprowadzonych analiz są następujące:

- Największe średnie wydatki na osobę występują w gospodarstwie domowym, w którym znajduje się jedna osoba samotna w wieku poniżej 35 lat, osoby powyżej 65 roku życia wydają znacznie mniej.
Średnio najmniej wydają gospodarstwa domowe składające się z pary z dwójką dzieci.
- W północnej części Włoch średnie wydatki na osobę są wyższe niż na południu. - Jeśli chodzi o spożycie mięsa, struktura wydatków na konkretne jego rodzaje nieznacznie zmienia się w kolejnych miesiącach. Największe wydatki obserwuje się w kwietniu oraz u typu rodziny para z dwójką dzieci (ten sam typ, który średnio wydaje najmniej).
- Największy udział w wydatkach na mięso stanowią wydatki na cielęcinę i wołowinę.
- Dodatkowo warto zaznaczyć, że to, czy rodzina włoska przekroczy średnią wysokość wydatków na mięso zależna jest od typu rodziny, wieku osoby kontaktowej (głowy rodziny), a także w małym stopniu od tego, czy wydatek występuje w kwartale czwartym.



//POPRAWIĆ W HIPOTEZACH JAK ANIA POPRAWI SWOJE ZAMIAST PRZYJMUJĘ HIPOTEZĘ, ŻE NIE MA PODSTAW DO ODRZUCENIA HIPOTEZY ZEROWEJ. DOPISAĆ WNIOSKI Z HIPOTEZ JAK ANIA SKOŃCZY. UKRYC WARNINGI.
